【裁判字號】    92,保險,115
【裁判日期】    950323
【裁判案由】    給付保險金
【裁判全文】
臺灣臺北地方法院民事判決             92年度保險字第115號
原      告  南帝化學工業股份有限公司
法定代理人  丁○○
訴訟代理人  邱雅文律師
複代理人    王舒慧律師
            蕭偉浚律師
被      告  中國輸出入銀行
法定代理人  乙○○
訴訟代理人  李新興律師
訴訟代理人  戊○○
            甲○○
            丙○○
上列當事人間給付保險金事件，本院於民國95年2月23日言詞辯
論終結，判決如下：
    主    文
原告之訴及假執行之聲請均駁回。
訴訟費用由原告負擔。
    事實及理由
一、原告主張：其於民國（下同）89年間因出口丁晴乳膠（英文
    產品名稱：NBR LATEX）予馬來西亞商SMART GLOVE CORP.
    SDN.BHD（以下稱SMART公司）與SJ MEDICAL PRODUCTS（M）
    SDN.BHD（以下稱SJ公司），而分別於89年9月15日及同年11
    月7日與被告簽訂「託保字第F891007號」及「託保字第D890
    071號」託收方式（D/P、D/A）輸出綜合保險契約（以下合
    稱系爭保險契約），約定被保險人（即原告）繳付保險費後
    ，在被告簽發之保險證明書記載之保險責任期間內，因發生
    信用危險而遭受損失，被告應依該保險契約之約定，給付保
    險金予原告。嗣其於被告簽發保險證明書所記載保險責任期
    間內之輸出匯票到期日未獲上開二家進口商公司給付貨款共
    計美金83萬4,794.5元（折合新台幣合計27,449,326.76元）
    ，其中Smart公司逾期未付款4筆，貨款共美金15萬3,815.5
    元（折合新台幣4,009,000元），SJ公司逾期未付款12筆，
    貨款共美金68萬979元（折合新台幣19,064,000元），其遂
    依系爭保險契約第13條規定，先後於90年6月22日及同年7月
    10日填具國外進口商逾期未付款報告書通知被告之台北分行
    及高雄分行，申請被告理賠，詎被告竟以本件均屬交易糾紛
    並非信用危險為由拒絕理賠。爰依據系爭保險契約之約定請
    求被告如數給付保險金等語。並聲明：(一)被告應給付原告新
    台幣23,073,000元，暨自91年10月8日起至清償日止，按年
    息5%計算之利息。(二)願供擔保，請准宣告假執行。
二、被告則以：原告請求之16筆買賣交易均非各該「保險證明書
    」承保之標的，並不在伊理賠之範圍；縱認上開交易係在伊
    理賠範圍，惟原告並未依保險條款規定提出申請理賠所需文
    件以證明保險契約及保險單所定保險事故（即信用危險）發
    生，本件進口商拒不付款係因原告輸出貨物品質瑕疵爭議所
    致，且原告就其與進口商間之交易糾紛，尚未提出確定原告
    無責任之證明文件，原告亦未履行保險契約上所約定的程序
    ，伊自得暫不予理賠等語，資為抗辯。並聲明：(一)原告之訴
    及假執行之聲請均駁回。(二)如受不利判決，願供擔保請求宣
    告免為假執行。
三、兩造不爭執之事實：
(一)、原告因出口丁晴乳膠（英文產品名稱：NBR LATEX）予馬來
    西亞商Smart公司及SJ公司，分別於89年9月15日及11月7日
    與被告簽訂「託保字第F891007號」及「託保字第D890071號
    」託收方式（D/P、D/A）輸出綜合保險契約，保險期間分別
    為自89年9月13日起至90年9月12日止及自89年11月2日起至
    90年11月1日止。
(二)、系爭二件保險契約性質均屬於信用保險。
(三)、原告於系爭保險契約之保險期間內出口丁晴乳膠（英文產品
    名稱：NBR LATEX），惟未獲進口商Smart公司及SJ公司付款
    （即承兌輸出匯票後，到期未獲付款）。
(四)、起訴狀附表一所載「信用危險保險金」金額與「保險證明書
    」所載之保險金額相符，即原告因於被告簽發保險證明書所
    記載保險責任期間內之輸出匯票到期日未獲進口商給付之貨
    款共計美金83萬4,794.5元（折合新台幣27,449,326.76元）
    ，其中Smart公司逾期未付款4筆，貨價共美金15萬3,815.5
    元（折合新台幣4,009,000元），SJ公司逾期未付款12筆，
    貨價共美金68萬979元（折合新台幣19,064,000元），為兩
    造所不爭執（本院卷1第19頁）。
(五)、原告曾先後於90年6月22日及同年7月10日填具國外進口商逾
    期未付款報告書通知被告之台北分行及高雄分行，申請被告
    理賠，惟遭被告以本件均屬交易糾紛並非信用危險為由拒絕
    理賠。
四、得心證之理由：
    本件經本院協商整理後，兩造主要之爭執點在於：(一)本件是
    否為系爭保險契約條款第8條之1第1項所定之「交易爭議」
    ？(二)本件如屬「交易爭議」，則是否不可歸責於原告？原告
    是否已提供足資確定該爭議事項為不可歸責於被保險人之文
    件予被告？(三)原告之請求是否屬被告理賠範圍？(四)原告是否
    已經履行系爭保險契約上所約定的程序（即保險契約第20條
    第2項所約定之程序）？並僅就上開爭點予以分別論究如下
    （見本院卷1第236、237頁）：
(一)、本件是否為保險契約條款第8條之1第1項所定之「交易爭議
    」？
  1.按當事人主張有利於己之事實者，就其事實有舉證之責任。
    但法律別有規定，或依其情形顯失公平者，不在此限。民事
    訴訟法第277條定有明文。查，依據兩造所不爭執為真正之
    系爭保險契約之附件之一即「託收方式（D/P、D/A）輸出綜
    合保險條款」（下稱系爭保險條款）伍、除外責任，第8條
    之1第1項約定，被保險人（即原告）與進口商間對有關交易
    發生爭議時，除被保險人提供足資確定該爭議事項為不可歸
    責於被保險人之文件者外，在該爭議未解決之前，本行（即
    被告）暫不予理賠（見本院卷1第22頁）。足見原告與其進
    口商間對有關交易發生爭議時，除被保險人即原告提供足資
    確定該爭議事項為不可歸責於被保險人之文件者外，於該爭
    議未解決之前，保險人即被告得暫不予理賠。本件被保險人
    即原告雖主張其依買賣契約以託收方式（D/A）輸出貨物後
    未獲進口商Smart公司及SJ公司付款（承兌輸出匯票後，到
    期不付款）等情，並提出申請書暨附件即國外進口商逾期未
    付款報告書2件（見本院卷1第23至28頁）及出口報單31件、
    進口商不付款證明1件（見同上卷第254至284頁、303頁）為
    證，且為被告所不否認，雖堪信為真實。惟原告主張上開不
    獲付款情事即屬系爭保險條款第7條第1款第4目後段所定之
    「信用風險」一節，則為被告所否認，並以前開情詞置辯。
  2.按依系爭保險條款第7條約定：「被保險人依買賣契約輸出
    貨物，簽發輸出匯票，並檢附有關貨運單據委託其往來（即
    託收銀行）託收，在保險證明書上所記載保險責任期間內，
    因發生下列信用危險或政治危險所致損失，本行依本保險契
    約之規定，負賠償責任。一信用危險：... (三)以付款交單方
    式（D/P）輸出，進口商不付款。(四)以承兌交單方式（D/A）
    輸出，進口商不承兌輸出匯票或承兌輸出匯票後，到期不付
    款。」（見本院卷1第22頁）。且如發生前項交易爭議時，
    應由被保險人自行解決，其因而發生之費用，由被保險人自
    行負擔（見同上卷系爭保險條款第8條之1第2項）。從而，
    本件是否為信用風險，自應由原告即被保險人負舉證責任。
  3.被告辯稱原告請求之系爭16筆買賣交易均非各該「保險證明
    書」承保之標的，不在伊理賠之範圍內等語，業據其提出SJ
    公司於90年8月21日、Smart公司於90年9月6日分別函復被告
    稱：「由於乳膠原料供應商品質問題，遲延付款是無可避免
    的。南帝公司完全瞭解情形，並正與我方協商中...。」（
    見同上卷第199、201頁）、及SJ公司另於91年7月5日函復被
    告稱：「本公司與南帝公司間之協商仍在進行中...。」（
    同上卷第200頁）、Smart公司亦另於91年8月15日函原告稱
    ：「... 我方因貴公司供應品質不良之NBR乳膠原料遭受重
    大之損失，該供應期間係自1999年10月至2001年8月...，上
    述事件至今尚未能獲得解決...。」（見同上卷第202頁）等
    函可稽，並為原告所不否認，核與原告提出之上開90年6月
    22 日及同年7月10日致被告函暨其附件即「國外進口商逾期
    未付款報告書」載明：「最近1個多月來，SMART公司（SJ公
    司）陸續對本公司反映，其使用本公司產品製成之手套成品
    不良率偏高，導致其下游客戶抱怨增加，甚至有退貨事件發
    生，並表明在無法順利由其下游客戶收到貨款之前，將延遲
    支付已到期之貨款...。」等情相符（見本院卷1第23至28頁
    ），復有原告於「SMART/SJ購貨期間往來重要記事」之摘要
    內容載明：「11/27/00'針對使用630C後，希望品質再作調
    整，SMART來電要求未來新訂單改以630A出貨。」、「
    1/04/01 '派人到訪，催促付款，同時SMART告知630A若品質
    能改善，用量可增加...。」、「3/10/01'派人到訪催促付
    款，SMART 要求630A品質再作調整，強調未來之630A不能含
    Silicon，並增列入COA項目...。」、「4/12/01'SMART反映
    630A仍含微量Silicon，要求品質再作調整。」、「
    5/10/01' SMART 告知因手套品質問題，導致被退貨，損失
    程度約達160MT NBR Latex價值，要求品質再作調整。」（
    見本院卷1第37、第198頁）可參，及Smart公司90年9月10日
    致原告信函（電子郵件）載稱：「關於最近的試驗，再一次
    ，乳膠經混合後於第三天失敗，變成有污點。貴公司研發人
    員Daniel及Allan於事故發生時在場。由此項最近結果，整
    個爭議再次複雜化，我不知如何處理。似乎Smart公司過去
    因乳膠之損失沒有機會獲得補償...，請通知銀行撤回所有
    文件（按係指託收匯票等文件）。」（見本院卷1第287頁）
    ，及原告90年11月9日致Smart公司信函（電子郵件）載稱：
    「我們已完成乳膠原料等級之研發，相信可以符合Smart的
    要求...，我們將稱之為Nantex 630G...。」、中段Smart公
    司同日復原告信函（電子郵件）稱：「... 我希望這將是雙
    方不會失敗的新開始。」（同上卷第285頁）可稽，亦為原
    告所不否認，足見原告就系爭交易過程中，其進口商即
    SMART公司及SJ公司確曾對其所交付原料品質一再指示調整
    ，最後並表示其產品製成之手套成品不良率偏高，導致下游
    客戶抱怨增加，甚至有退貨事件發生，表明「在無法順利由
    其下游客戶收到貨款之前將延遲支付已到期之貨款」，顯屬
    對於其出售之上開丁晴乳膠原料之品質不滿甚至揚言延遲支
    付已到期之貨款，原告自難諉為不知。從而，被告辯稱本件
    原告之進口商SMART公司及SJ公司於承兌匯票後拒絕付款之
    原因，係因原告與其進口商SMART公司及SJ公司間之交易糾
    紛所致，即非無據。
  4.原告雖主張進口商均會先要求原告提供樣品供其試用，如其
    交付之原料確有瑕疵，進口商於試用時即可發現，其每次出
    貨時會隨貨提供COA（成份分析證明）予進口商，進口商均
    無異議，進口商未為退貨動作，且進口商係於數百噸之原料
    用畢後始指稱原料具有瑕疵，進口商從未提出證據證明「原
    告交付之原料於交付時確實存在其所稱之瑕疵」或「手套成
    品品質瑕疵確僅係因原告交付之原料不符要求所致，而與其
    他化學原料之品質或其製程無關」，於被告委請美商鄧白氏
    國際徵信股份有限公司向進口商催討貨款之過程中，進口商
    亦未提出相關事證且告知鄧白氏公司訪查人員其拒付貨款之
    原因，其交付之原料全數用磬後，進口商更要求原告須繼續
    提供同型原料，顯見本件無交易糾紛云云。惟查，原告一再
    陳稱其與上開進口商在本件糾紛後仍持續訂購相同型號原料
    等情（見本院卷2第171頁），且進口商已付款等語，足見上
    開進口商並無信用問題。是原告上開所稱縱屬實，亦僅能證
    明其所交付與上開二家進口商之原料是否無瑕疵、及是否有
    可歸責等問題，尚不足否認其與上開進口商間無交易糾紛之
    事實。
  5.原告復主張其以電話聯絡馬來西亞這家公司，連電話都無法
    使用，其認為這是信用風險云云。惟原告既係事後聯絡馬來
    西亞之進口商，則縱已電話不通，亦無從證明其與該進口商
    於89年至90年間為交易時，該二家進口商即已無支付貨款之
    能力，是原告所稱縱屬實，仍無從為其有利之認定。
  6.至上開進口商縱僅以書面通知原告表示因原料有瑕疵而拒絕
    付款，而未提出相關文件證明原料確有所稱之瑕疵或手套成
    品品質瑕疵僅係因原告交付之原料不符要求所致，而與其他
    化學原料之品質或其制程無關，或未於被告委請美商鄧白氏
    國際徵信股份有限公司向進口商催討貨款之過程中，並未提
    出相關事證且告知鄧白氏公司訪查人員其拒付貨款原因，惟
    該進口商既非不得俟原告向其起訴請求時，於訴訟中再行舉
    證以實其說，則原告以此主張其原料為無瑕疵云云，亦無可
    取。
  7.再依上開產品型錄印載日期，該Smart公司顯要求產品不含
    Silicon及其他品質規格標準及測試方法；且載產品之各項
    品質規格標準及測試方法（見同上），故產品不含Silicon
    僅為諸多品質標準中之一項而已。又該進口商於90 年3月10
    日以前已多次要求原告調整630A之品質，而於90年3 月10日
    要求原告未來之630A不能含Silicon，同時更要求必須提供
    貨品之COA（包括Silicon含量在內之多項品質分析報告），
    後於90年5月間進口商產品更因品質不符而遭客戶退貨（見
    卷1第37頁），足證本件進口商與原告間關於品質之爭議非
    僅原告之原料含有Silicon一項，而係原告所交貨品不能符
    合進口商之要求。況依原告所提供其與進口商間往來重要記
    事及進口商所下訂單顯示，進口商自88年10月原訂購630C貨
    品，後因貨物品質問題即自89年12月18日改為630A貨品，但
    因630A貨品品質不符進口商期待，進口商乃於90年3月10 日
    向原告強調貨品絕不能含Silicon，並於每次下單時明確標
    示貨品不可含Silicon（Silicon Free），且語氣強烈；90
    年4月12日進口商反映原告所售貨品仍含Silicon，90年5 月
    10日起進口商持續向原告表示，因使用原告所售原料製成之
    手套不良率偏高導致下游客戶抱怨甚至退貨。又依該Smart
    公司係於90年11月9日發出信函（電子郵件），而本件爭議
    買賣交易之貨物裝船日期在90年2月26日至90年5月24日，匯
    票到期日在90年5月26日至90年8月21日，為兩造所不爭，且
    況該信函係要求提供樣品供驗，並未表示試用合格，顯見該
    信函所載「樣品試驗」與本件爭議之交易無關。
  8.又Smart公司90年9月1日信函（電子郵件）係要求原告立即
    提供N90248號發票之C.O.A.（Could you pls fax a copy
    of the C.O.A. for Invoice No:N90248 (2x20")a.s.a.p.
    ），尚無同意原告貨品無瑕疵或承認C.O.A.效力之意。
  9.綜上，原告與其進口商間既曾就原告所提供原料之品質不斷
    研商，且該進口商對原告所交付原料品質一再指示原告調整
    ，最後並表明在無法順利由下游客戶收到貨款之前將延遲支
    付已到期之貨款，既經論述如上，足見本件原告之進口商即
    SMART 公司及SJ公司係以原告交付之原料有瑕疵而拒絕付款
    ，自屬買受人與出賣人之原告間之交易糾紛之爭議。原告否
    認與上開進口商間非為保險契約條款第8條之1第1項所定之
    交易爭議云云，委無可取。
(二)、本件如屬「交易爭議」，則是否不可歸責於原告？原告是否
    已提供足資確定該爭議事項為不可歸責於被保險人之文件予
    被告？
  1.原告主張其進口商係於90年3月後始向其表示輸出原料不可
    含Silicon，並以電子郵件詳細指示其應如何檢驗原料有無
    含Silicon成分，及進口商對於原料必須是Silicon free之
    要求，亦係始載於90年3月19日之訂單，可證進口商係於90
    年3月間始向其表示交付之原料不可含Silicon，故其於90
    年3月10日前交予進口商之成份分析證明（即COA）並未有
    Silicon成分有無之記載云云，並提出電子郵件2件（見本院
    卷1第46頁、卷2第87頁）及產品型錄商品資訊（Product
    Information）1件為證（見本院卷2第32頁）。惟查，上開
    進口商早於89年11月27日、90年1月4日及90年3月10日間，
    即曾多次向原告表示希望品質再作調整、若品質能改善，用
    量可增加、及要求630A品質再作調整等，有原告提出之「
    SMART/SJ購貨期間往來重要記事」之摘要內容載明可參，況
    上開「產品型錄」上「商品資訊（Product Information）
    第5點FTIR標示有「No Silicon oil」，而該型錄傳真日期
    為MAR,2000（見同上卷第33頁），足見原告於89年3月間收
    受進口商傳真之上開商品型錄時即已知悉所供應之原料不可
    含Silicon成分，其上開所稱進口商商品型錄並未向其表示
    交付之原料不可含silicon，及進口商於90年3月後始向其表
    示輸出原料不可含Silicon云云，顯均無可取。
  2.原告另主張由其所提出之成分分析證明內容，可知其交付之
    原料並無Silicon成分，雖因測試設備故障致部分成分分析
    證明未載關於Silicon有無之測試結果，惟嗣其對於交付予
    進口商之原料之留存樣品進行測試，測試程序及最後之檢驗
    結果均符合進口商要求，其另委請專業鑑定機構SGS檢測是
    否含有Silicon成分，亦係採用進口商要求之FT-IR test（
    ug/c㎡）方式測試，測試過程亦符合進口商要求之IES-RP-5
    .2 之測試標準，而鑑定結果亦未發現含有Silicon成分，亦
    可證原告交付予進口商之乳膠原料未含Silicon成分云云，
    並提出成分分析證明16件（本院卷2第58至73頁）及賠償申
    請書2件（本院卷2第181至364頁）為證。然為被告所否認。
    查，原告自陳因測試設備故障致部分成分分析證明未載關於
    Silicon有無之測試結果，則其嗣後對於交付予進口商之原
    料之留存樣品進行測試，縱測試程序及最後之檢驗結果均符
    合進口商要求云云，惟在原告未能舉證證明其所留存樣品皆
    與各該批出貨原料同一及均按進口商指示之方法測試之情況
    下，原告主張其測試程序及檢驗結果均符合進口商要求即不
    含Silocon云云，亦非可取。
  3.原告另稱其委請專業鑑定機構SGS檢測是否含有Silicon成分
    ，均係採用進口商要求之FT-IR test（ug/c㎡）方式測試，
    測試過程亦符合進口商要求之IES-RP-5.2之測試標準，而鑑
    定結果亦未發現含有Silicon成分云云，並提出SGS測試報告
    及SGS機構測試Silicon標準作業程序各1件為證（見本院卷1
    第282頁、卷2第88、89頁）。然亦為被告所否認。而查，該
    SGS機構既非兩造合意選定之鑑定機構，其鑑定結果是否得
    拘束被告，本非無疑；況該SGS機構測試Silicon標準作業程
    序係就樣品表面Silicon oil定性/定量分析測試（見本院卷
    2第88頁），並非就樣品是否含有Silicon成分為測試，且與
    進口商Smart公司產品型錄商品資訊（Product Information
    ）所載FTIR：「Tested in accordance IES-RP-OO5.2之測
    試標準不同（見本院卷2第32頁），則上開SGS測試報告亦無
    從為有利於原告之認定依據。原告主張其另委請專業鑑定機
    構SGS檢測是否含有Silicon成分，亦係採用進口商要求之
    FTIR test（ug/c㎡）方式測試，測試過程亦符合進口商要
    求之IES-RP-005.2之測試標準，而鑑定結果亦未發現含有
    Silicon成分，可證其交付予進口商之乳膠原料未含Silicon
    成分云云，亦無可取。
 4、綜上，原告既未能證明其交付予進口商之乳膠原料未含
    Silicon成分，其所稱關於其與進口商間之交易爭議係不可
    歸責於己云云，即非可取。
(三)、綜上所述，本件係屬原告與其進口商SMART公司及SJ公司間
    之交易爭議，致該二家進口商拒絕付款等情，既經論述如上
    ，即並非信用危險所致；且原告復未能舉證證明前開交易爭
    議係不可歸責於己之事由所致，被告抗辯其得依系爭保險條
    款第8條之1規定，暫不負理賠之責等語，自屬可取。從而，
    原告主張依據系爭保險契約之約定，請求被告如數給付保險
    金之本息云云，為無理由，不應准許。
五、本案事證已臻明確，兩造其餘主張陳述及所提之證據，及兩
    造其餘「原告之請求是否屬被告理賠範圍」、「原告是否已
    經履行系爭保險契約上所約定的程序（即保險契約第20條第
    2項所約定之程序）爭點，本院認與本院上開論斷無涉或無
    違，均毋庸再予審酌；至本院雖曾函臺灣高等法院轉請外交
    部查詢該二家進口商拒絕付款之原因等，而迄未獲回復，惟
    本院認其結果與本院上開認定亦無影響，毋庸俟其函復，均
    附此敘明。
六、原告受敗訴判決，其假執行之聲請即失所依據，應併予駁回
    。
七、訴訟費用負擔之依據：民事訴訟法第78條。
中    華    民    國    95    年    3    月     23    日
               民事第一庭    法      官  張明輝
以上正本係照原本作成
如對本判決上訴，須於判決送達後20日內向本院提出上訴狀
中    華    民    國    95    年    3    月     23    日
                             法院書記官  周其祥


司法院資訊處製作；財團法人民間司法改革基金會備份。
